ACORDAO-COMPLETO-2423908

ACÓRDÃO 2185/2020 ATA 31/2020 - PLENÁRIO

VISTOS, relatados e discutidos estes autos de Representação, com pedido de medida cautelar, formulada por Bandolin Fornecimento de Refeições Ltda., sobre possíveis irregularidades ocorridas no Pregão Eletrônico 35/2020, a cargo da 1ª Brigada de Infantaria de Selva/RR, com o objetivo de proceder ao registro de preços para eventual contratação de empresa especializada na prestação de serviço de confecção de alimentação para os comensais refugiados oriundos da Venezuela e os comensais empregados no apoio à atividade,   
ACORDAM os Ministros do Tribunal de Contas da União, reunidos em Sessão Plenária, diante das razões expostas pelo Relator, em: 
9.1. conhecer da Representação, satisfeitos os requisitos de admissibilidade constantes no art. 113, § 1º, da Lei 8.666/1993, c/c os arts. 235 e 237, VII, do Regimento Interno deste Tribunal, e no art. 103, § 1º, da Resolução - TCU 259/2014; 
9.2. no mérito, considerar a Representação improcedente;
9.3. indeferir o pedido de concessão de medida cautelar formulado pela representante;
9.4. dar ciência deste Acórdão ao Comando da 1ª Brigada de Infantaria de Selva/RR e à representante, informando que o Relatório e o Voto que o fundamentam podem ser consultados por meio do endereço www.tcu.gov.br/acordaos; e 
9.5. arquivar os presentes autos, nos termos do art. 169, III, do Regimento Interno deste Tribunal.

Representação sobre possíveis irregularidades em licitação que tem por objeto a contratação de empresa especializada na prestação de serviço de confecção de alimentação para os comensais refugiados oriundos da Venezuela e os comensais empregados no apoio à atividade.

Comando da 1ª Brigada de Infantaria de Selva.

3. Representante: Bandolin Fornecimento de Refeições Ltda. (CNPJ 96.216.429/0001-90)

13.1. Ministros presentes: José Mucio Monteiro (Presidente), Walton Alencar Rodrigues, Benjamin Zymler, Aroldo Cedraz, Raimundo Carreiro (Relator), Ana Arraes, Bruno Dantas e Vital do Rêgo.
13.2. Ministro-Substituto convocado: Marcos Bemquerer Costa.
13.3. Ministro-Substituto presente: Weder de Oliveira.

RAIMUNDO CARREIRO

Trata-se de Representação, com pedido de medida cautelar, formulada por Bandolin Fornecimento de Refeições Ltda., sobre possíveis irregularidades ocorridas no Pregão Eletrônico 35/2020, a cargo da 1ª Brigada de Infantaria de Selva/RR, com o objetivo de proceder ao registro de preços para eventual contratação de empresa especializada na prestação de serviço de confecção de alimentação para os comensais refugiados oriundos da Venezuela e os comensais empregados no apoio à atividade, bem como as atividades demandadas pelas operações da 1ª Bda Inf Sl (Controle, Macuxi e outras) localizados nos municípios de Boa Vista - RR e adjacências, Pacaraima-RR e Manaus-AM.	
2.	O objeto tem valor estimado de R$ 352.352.520,00, com vigência prevista para 12 meses, prorrogáveis por até 60 meses.  
3.	A Secretaria de Controle Externo de Aquisições Logísticas (Selog) , em instrução às peças 9 e 10, propôs conhecer da representação, considerá-la improcedente e indeferir o pedido de medida cautelar, in verbis:
  	 
"Instrução Inicial de Representação com Pedido de Cautelar
	A. Identificação do Processo

	TC Processo 026.788/2020-9
	Conhecimento. Improcedência. Indeferimento de cautelar

	Unidade Jurisdicionada
	Uasg

	1ª Brigada de Infantaria de Selva/RR
	160482

	Objeto

	Registro de preços para eventual contratação de empresa especializada na prestação de serviço de confecção de alimentação para os comensais refugiados oriundos da Venezuela e os comensais empregados no apoio à atividade, bem como as atividades demandadas pelas operações da 1ª Bda Inf Sl (Controle, Macuxi e outras) localizados nos municípios de Boa Vista - RR e adjacências, Pacaraima-RR e Manaus-AM, as quais englobam a operacionalização e desenvolvimento de todas as atividades de cocção, fornecimento e distribuição das refeições, incluindo ainda todo fornecimento de insumos (gêneros alimentícios, temperos e descartáveis) 

	Representante
	CNPJ

	Bandolin Fornecimento de Refeições Ltda
	96.216.429/0001-90

	Há pedido de Sustentação Oral?
	Contrato Social 

	Não
	Peça 2

	Modalidade
	Número do Certame
	Critério de Julgamento

	Pregão Eletrônico para Registro de Preços
	35/2020
	Menor preço por lote

	Vigência
	Valor Estimado

	12 meses prorrogável até 60 meses (peça 6, p. 8) 
	R$ 352.352.520,00 (peça 6, p. 8) 

	Fase do Certame

	Abertura da sessão pública prevista para 13/8/2020.

	B. Alegações do Representante 

	1.	O representante alega, em suma, que: 
a) deve ser inserida no Edital a necessidade de apresentação da certidão de regularidade com a fazenda municipal, nos termos do determinado no item III, do artigo 29 da Lei 8.666/93;
b) deve ser retificado o item 9.11.3.1.2, primeiramente para fazer constar o critério pela quantidade e não pelo valor, além de majorar para 50% o quantitativo mínimo;
c) deve ser excluído o item 9.18 do Edital, posto que não há previsão legal para nova verificação do direito de preferência em casos de inabilitação;
d) deve ser excluído o item 9.11.1 do Edital, posto que é sedimentada a jurisprudência do TCU quanto a impossibilidade de exigir a certidão de registro do CRN;
e) deve ser retificado o item 9.8.6 do Edital, posto que é sedimentada a jurisprudência do TCU quanto a impossibilidade de exigir alvará sanitário para fins de habilitação, devendo substituir pela exigência de uma declaração;
f) deve ser excluído o item 9.11.4.1, tornando a vistoria técnica obrigatória.

	C. Exame de Admissibilidade

	Legitimidade do Autor

	O representante possui legitimidade para representar ao Tribunal?
 (Fundamento: art. 113, § 1º, da Lei 8.666/1993, c/c o art. 237 do Regimento Interno/TCU) 
	Sim

	Redação em Linguagem Compreensível

	A representação está redigida em linguagem clara e objetiva, contém nome legível, qualificação e endereço do representante?
 (Fundamento: art. 235 do Regimento Interno/TCU) 
	Sim

	Indício Concernente à Irregularidade ou Ilegalidade

	A representação encontra-se acompanhada do indício concernente à irregularidade ou ilegalidade apontada pelo autor?
 (Fundamento: art. 235 do Regimento Interno/TCU) 
	Sim

	Competência do TCU

	A representação trata de matéria de competência do TCU?
 (Fundamento: art. 235 do Regimento Interno/TCU) 
	Sim

	Interesse Público

	Os argumentos do autor indicam a possibilidade de existência de interesse público, caso restem comprovadas as supostas irregularidades apontadas na peça inicial.
 (Fundamento: art. 103, § 1º, da Resolução - TCU 259/2014) 
	Sim

	Análise quanto ao interesse público: Confirmadas as alegações do representante, restará configurada restrição indevida à competição.

	Conclusão quanto ao Exame de Admissibilidade

	2.	Presentes todos os requisitos de admissibilidade constantes no art. 113, § 1º, da Lei 8.666/1993, c/c os arts. 235 e 237, VII, do Regimento Interno/TCU, e no art. 103, § 1º, da Resolução - TCU 259/2014, a representação deve ser conhecida.

	D. Medida Cautelar - Avaliação dos Pressupostos

	Perigo da Demora

	Há decisão judicial ou administrativa, sem especificação de prazo, para suspender o andamento do processo licitatório ou a contratação?
	Não

	No caso contratações decorrentes de Registro de Preços:
	A ata de registro de preços decorrente do certame já foi assinada?
	Não

		O contrato decorrente da ata de registro de preços (que, porventura, seja objeto da representação/denúncia) já foi assinado?
	Não

		A ata de registro de preços decorrente do certame ainda possui saldo que permita novas contratações pelo órgão gerenciador ou por eventuais adesões?
	Não se aplica

	Análise:

	3.	Está configurado o pressuposto do perigo da demora em razão de a sessão pública do certame estar marcada para o dia 13/08/2020.

	Perigo da Demora Reverso

	O serviço/bem é essencial ao funcionamento das atividades da Unidade Jurisdicionada?
	Sim

	A Unidade Jurisdicionada está coberta contratualmente pelo serviço com razoável vigência (há a possibilidade de voltar a fase ou refazer o certame, a depender da consequência da concessão de cautelar no caso concreto) ou admite prorrogação excepcional?
	Sim

	Caso haja a possibilidade de manutenção do contrato com a atual prestadora dos serviços, as condições dessa contratação seriam melhores (menor preço e atendimento satisfatório) que o que se está em vias de contratar?
	Sim

	Análise:

	4.	Está afastado o pressuposto do perigo da demora reverso, pois, conforme verificado no TC Processo 016.797/2020-5, o atual contrato para fornecimento de alimentos para os refugiados oriundos da Venezuela é válido até agosto de 2020 e poderia, em tese, ser prorrogado, conforme mencionado pela Organização Militar.

	Plausibilidade Jurídica

	A Unidade Jurisdicionada está sujeita aos normativos supostamente infringidos?
	Sim

	Há plausibilidade nas alegações do representante ou nas verificações realizadas pela Unidade Técnica?
	Não

	Há indício de sobrepreço ou superfaturamento?
	Não

	Há grave risco de lesão ao erário, inexecução ou execução insatisfatória do objeto?
	Não

	Análise quanto à plausibilidade jurídica e quanto à necessidade de adoção de medida cautelar:

	Item a:
5.	O representante alega que, conforme o artigo 29, inciso II, da Lei 8666/93, deveria ter sido exigida a regularidade com a Fazenda Municipal, tendo em vista que o rol constante desse artigo seria taxativo, devendo ser exigida a prova de regularidade com as 3 esferas: federal, estadual e municipal. 
6.	Assim consta o citado dispositivo da Lei Geral de Licitações:
Art. 29. A documentação relativa à regularidade fiscal e trabalhista, conforme o caso, consistirá em: 
 (...) 
II - prova de regularidade para com a Fazenda Federal, Estadual e Municipal do domicílio ou sede do licitante, ou outra equivalente, na forma da lei; 
7.	De fato, a doutrina e a jurisprudência são unânimes em afirmar que o rol das exigências constantes dos artigos 27 a 31 da Lei 8666/1993 é exaustivo, o que significa dizer que não se pode exigir nada que ali não esteja contido, mas não necessariamente há de se exigir tudo o que lá consta. Isto é, não pode se exigir mais, mas pode se exigir menos. Essa conclusão pode ser extraída do caput do artigo 27 da Lei 8666/1993, ao dispor que "Para a habilitação nas licitações exigir-se-á dos interessados, exclusivamente, documentação relativa a:", combinado com o inciso XXI do artigo 37 da Constituição Federal, que, ao tratar das licitações públicas, dispõe que as exigências habilitatórias devem ser as mínimas indispensáveis à garantia do cumprimento das obrigações.
8.	Apesar de existir uma certa polêmica envolvendo a questão, não nos parece ser obrigatória a exigência de regularidade fiscal com as três esferas, pelos motivos expostos a seguir.
9.	Inicialmente, o próprio supracitado artigo 29 da Lei 8666/1993 pode levar a essa conclusão, ao estabelecer a exigência de prova de regularidade com a Fazenda Federal, Estadual e Municipal conforme o caso. A Lei 10.520/2002 é um pouco mais clara:
Art. 4º A fase externa do pregão será iniciada com a convocação dos interessados e observará as seguintes regras:
 (...) 
XIII - a habilitação far-se-á com a verificação de que o licitante está em situação regular perante a Fazenda Nacional, a Seguridade Social e o Fundo de Garantia por Tempo de Serviço - FGTS, e as Fazendas Estaduais e Municipais, quando for o caso...
10.	O Tribunal de Contas da União, por sua vez, possui entendimentos nesse mesmo sentido:
4.4 que as exigências de regularidade fiscal nos certames licitatórios atenham-se ao que dispõe o art. 29 da Lei 8.666/93, e que essas exigências não sejam excessivas para não se confundirem com instrumento indireto de cobrança de tributos e créditos fiscais, o que configuraria desvio de poder, e também para não restringirem o caráter competitivo da licitação. (Acórdão 4/2006-TCU-Segunda Câmara - Relator Ministro Ubiratan Aguiar) 
11.	No excerto acima, cabe ainda discussão sobre o que seria configurado como "exigências excessivas". Porém, no Acórdão 2876/2007-TCU-Primeira Câmara (item 1.1 das determinações) , o entendimento fica mais cristalino: "nas licitações públicas, de qualquer modalidade, inclusive dispensa e inexigibilidade, para contratar obras, serviços ou fornecimento, ainda que para pronta entrega, deve ser exigida documentação relativa à regularidade junto à Fazenda Federal, à Seguridade Social (INSS) e ao Fundo de Garantia por Tempo de Serviço (FGTS) ".
12.	Por fim, a doutrina de Marçal Justen Filho (Comentários à Lei de Licitações e Contratos Administrativos, 9ª Edição, p. 406) vai nessa mesma direção: 
A única interpretação razoável para a fórmula verbal adotada pela Lei do Pregão reside em vincular a exigência à órbita federativa que promove a licitação. Ou seja, se a União promover o pregão, não será o caso de exigir comprovação de regularidade fiscal perante o Estado, Distrito Federal e Município, eis que não são eles interessados no certame.
13.	Além disso, constata-se que o modelo de edital para serviços continuados sem dedicação exclusiva de mão de obra da Advocacia-Geral da União, de utilização obrigatória para os órgãos integrantes do Sistema de Serviços Gerais - Sisg, por força do artigo 35 da Instrução Normativa Seges/MPDG 5/2017, prevê somente a exigência de regularidade para com a Fazenda Nacional. Diante do exposto, entendemos como não obrigatória a exigência de regularidade para com a Fazenda Municipal, em um pregão realizado por órgão federal, de forma que concluímos pela improcedência da representação quanto a este ponto.
Item b:
14.	Assim dispõe o atacado item 9.11.3.1.2 do edital do Pregão 35/2020 (peça 4, p. 18) :
9.11.3.1.2. O (s) atestado (s) fornecido (s) por pessoas jurídicas de direito público ou privado deverão somar 20% (vinte por cento) relativo ao valor final global do (s) grupo (s) ao (s) qual (is) sagrou-se vencedor, após a fase de lances e negociação do pregoeiro.
15.	O representante alega que o quantitativo fixado de 20% não conseguiria garantir uma qualidade técnica para a execução do objeto, podendo trazer riscos à efetividade do certame. E, ainda, que tal percentual deveria se referir ao quantitativo do objeto, e não ao valor.
16.	No TC Processo 016.797/2020-5, que trata de representação interposta pela mesma empresa representante nesses autos, questionando exigências do Pregão 3/2020, que foi revogado e substituído por este 35/2020, a representante alegara que o percentual de 50% então adotado se mostrava muito elevado; porém, agora, se mostra inconformada com o percentual de 20% e requer o retorno da adoção dos 50%. Naqueles autos, a Unidade Jurisdicionada informou que "irá designar uma nova equipe de planejamento para elaborar o Estudo Técnico Preliminar e definir outro percentual menor para comprovação de qualificação técnica das empresas, de forma que atenda às necessidades sem ferir os princípios e normas em vigor" (peça 32, p. 1-2) . O percentual então definido, após a elaboração do referido estudo, foi o de 20% constante do edital do Pregão 35/2020.
17	A intenção do representante, ao requerer o retorno da adoção do percentual de 50% para a comprovação da qualificação técnica dos licitantes, tem o potencial de restringir a competitividade, sem, contudo, apresentar argumentos suficientes para demonstrar que esse seria o mínimo necessário para garantir a prestação satisfatória do contrato. 
18.	Assim, tendo em vista que o percentual a ser comprovado pelos atestados de capacidade técnica devem se limitar a no máximo 50% do objeto, conforme orientação pacífica deste Tribunal, e que a Constituição exige, conforme já descrito nesta instrução, que as exigências de qualificação devem ser as mínimas possíveis para garantia do cumprimento do contrato e, ainda, que a Unidade Jurisdicionada concluiu que o percentual de 20% seria esse mínimo indispensável, entendemos improcedente a representação especificamente quanto a esse ponto.
19.	Porém, resta ainda o ponto, dentro desse mesmo questionamento, referente à adoção do referido percentual relativamente ao valor de cada grupo, e não ao quantitativo dos seus itens, contrariando o artigo 30, inciso II, da Lei 8666/1993. 
20.	Considerando que a sessão pública está marcada para o dia 13/8/2020, e que tal alteração dessa base de cálculo não teria o potencial de alteração nas propostas, isto é, não necessitaria de alteração no edital, mas somente de um aviso aos licitantes no sistema, entramos em contato com o órgão para expor a questão e verificar a adoção dessa possível solução. O órgão respondeu, conforme e-mail de peça 8, informando que faria a alteração do item 9.11.3.1.2 do edital, prevendo agora a estipulação do percentual de 20% relativamente às quantidades anuais estimadas de refeições de cada grupo. Verificamos que o aviso de alteração do edital foi publicado no Comprasnet na data de 7/8/2020, de forma que consideramos totalmente resolvida a questão.
Item c:
21.	O representante alega que o item 9.18 do edital estabelece um procedimento referente ao direito de preferência para as microempresas e empresas de pequeno porte não permitido pela Lei Complementar 123/2006.
22.	 O motivo do inconformismo seria que o item questionado estaria prevendo, no caso de inabilitação da empresa vencedora, nova verificação do empate ficto em relação às demais empresas e, segundo a representante, o parágrafo primeiro do artigo 45 da Lei Complementar 123/2006 estabeleceria que em caso de não contratação, o objeto deveria ser adjudicado em favor da empresa vencedora originalmente, sem nova chance para as demais empresas de menor porte.
23.	Tudo isto decorre de uma inadequada interpretação do dispositivo legal, conforme demonstraremos a seguir.
24.	Assim estabelece o item 9.18 do edital do Pregão 35/2020:
9.18. Nos itens não exclusivos a microempresas e empresas de pequeno porte, em havendo inabilitação, haverá nova verificação, pelo sistema, da eventual ocorrência do empate ficto, previsto nos artigos 44 e 45 da LC nº 123, de 2006, seguindo-se a disciplina antes estabelecida para aceitação da proposta subsequente.
25.	E abaixo seguem os artigos 44 e 45 da Lei Complementar 123/2006, que tratam do direito de preferências nas licitações para as microempresas e empresas de pequeno porte:
Art. 44. Nas licitações será assegurada, como critério de desempate, preferência de contratação para as microempresas e empresas de pequeno porte. 
§ 1º Entende-se por empate aquelas situações em que as propostas apresentadas pelas microempresas e empresas de pequeno porte sejam iguais ou até 10% (dez por cento) superiores à proposta mais bem classificada. 
§ 2º Na modalidade de pregão, o intervalo percentual estabelecido no § 1o deste artigo será de até 5% (cinco por cento) superior ao melhor preço. 
Art. 45. Para efeito do disposto no art. 44 desta Lei Complementar, ocorrendo o empate, proceder-se-á da seguinte forma: 
I - a microempresa ou empresa de pequeno porte mais bem classificada poderá apresentar proposta de preço inferior àquela considerada vencedora do certame, situação em que será adjudicado em seu favor o objeto licitado; 
II - não ocorrendo a contratação da microempresa ou empresa de pequeno porte, na forma do inciso I do caput deste artigo, serão convocadas as remanescentes que porventura se enquadrem na hipótese dos §§ 1º e 2º do art. 44 desta Lei Complementar, na ordem classificatória, para o exercício do mesmo direito; 
III - no caso de equivalência dos valores apresentados pelas microempresas e empresas de pequeno porte que se encontrem nos intervalos estabelecidos nos §§ 1º e 2º do art. 44 desta Lei Complementar, será realizado sorteio entre elas para que se identifique aquela que primeiro poderá apresentar melhor oferta. 
§ 1º Na hipótese da não-contratação nos termos previstos no caput deste artigo, o objeto licitado será adjudicado em favor da proposta originalmente vencedora do certame. 
§ 2º O disposto neste artigo somente se aplicará quando a melhor oferta inicial não tiver sido apresentada por microempresa ou empresa de pequeno porte.
26.	Dessa forma, fica claro que a Lei Complementar 123/2006, especialmente pelo previsto no inciso II do artigo 45, transcrito acima, prevê sim nova verificação no caso de não ocorrer a contratação da microempresa ou empresa de pequeno porte convocada para apresentar proposta de preço inferior à empresa de grande porte primeira colocada no certame.
27.	 Assim, o disposto no item 9.18 do edital em nada difere do previsto na Lei Complementar 123/2006, também não merecendo prosperar este questionamento.
Item d:
28.	O representante questiona o item 9.11.1 do edital, que exige o registro ou inscrição da empresa licitante no Conselho Regional de Nutrição - CRN, alegando que, em que pese o edital não exigir a quitação, mesmo o registro ou a inscrição no CRN seriam vedados pelo TCU. Para fundamentar a alegação, o representante relaciona diversas decisões deste Tribunal assim como o disposto no item 2.1, "f", do Anexo VII-B da Instrução Normativa Seges/MPDG 5/2017, que tratam justamente da vedação à exigência de quitação, e não de inscrição nas entidades profissionais.
29.	A exigência de inscrição nas entidades profissionais competentes inclusive consta textualmente no inciso I do artigo 30 da Lei 8666/1993, como um critério de qualificação técnica a ser inserido nos editais.
30.	Cabe relatar ainda que no edital precedente (3/2020) constava a exigência de quitação junto ao Conselho Regional de Nutrição, exigência esta questionada na representação constante do TC Processo 016.797/2020-5 e substituída, após ação do Tribunal, no edital objeto destes autos pelo registro ou inscrição no referido Conselho. Assim, não merece prosperar, também, o presente questionamento.
Item e:
31.	O representante questiona o subitem 9.8.6 do edital, que estabelece a exigência de apresentação de Licença Sanitária do município onde será prestado o serviço, a qual não poderia ser exigida como um critério de habilitação por não estar abarcada pelo rol exaustivo dos artigos 27 a 31 da Lei 8666.
32.	Assim dispõe o citado subitem 9.8.6 do edital do Pregão 35/2020, inserido no item 9.8 (Habilitação jurídica) :
9.8.6. Possuir Licença Sanitária do município onde prestará o serviço, autorizando o funcionamento do respectivo estabelecimento, a ser comprovado no prazo máximo de 30 (trinta) dias contados a partir da vigência do contrato;
33.	De fato, como critério de habilitação, há farta jurisprudência do Tribunal contra sua exigência, por não estar inserido na listagem taxativa dos artigos 27 a 31 da Lei 8666, conforme já exposto, a menos que se tratasse de documento de qualificação técnica previsto em lei especial (artigo 30, inciso IV) .
34.	Apesar de estar inserido dentre os critérios de habilitação jurídica, como somente será exigido em 30 dias do início do contrato, fica claro que não se trata, na prática, de um critério de habilitação que seria exigido dos licitantes, tendo em vista que somente deve ser exigido do contratado.
35.	O contato com a Unidade Jurisdicionada, relatado no parágrafo 21 dessa instrução, também versou sobre esse ponto, pelos motivos ali tratados. O órgão respondeu, na mesmo e-mail de peça 8 já citada naquele parágrafo, que iria alterar a localização da exigência, retirando-a da habilitação jurídica e inserindo-a entre as obrigações da contratada. O aviso da alteração do edital foi publicado no Comprasnet na data de 7/8/2020, atendendo à resolução da questão.
Item f:
36.	O representante requer que seja exigida a vistoria técnica de forma obrigatória no edital, tendo em vista a suposta complexidade do objeto licitado.
37.	O edital prevê, no item 9.11.4, o seguinte:
9.11.4. As empresas, cadastradas ou não no SICAF, deverão apresentar atestado de vistoria assinado pelo servidor responsável (Anexo "E" ao Termo de Referência) .
9.11.4.1. O atestado de vistoria poderá ser substituído por declaração emitida pelo licitante, Anexo "F" ao Termo de Referência, em que conste, alternativamente, ou que conhece as condições locais para execução do objeto; ou que tem pleno conhecimento das condições e peculiaridades inerentes à natureza do trabalho, assume total responsabilidade por este fato e não utilizará deste para quaisquer questionamentos futuros que ensejem desavenças técnicas ou financeiras com a contratante.
38.	Conforme remansosa jurisprudência deste Tribunal, a exigência obrigatória de vistoria técnica é medida excepcional que deve ser sempre justificada pela sua imprescindibilidade. O próprio acórdão trazido pelo representante é exemplo claro disso (Acórdão 1955/2014 - Plenário, relator Ministro Marcos Bemquerer) . Outros acórdãos no mesmo sentido: 2939/2018 - Plenário, relator Ministro José Múcio Monteiro, 656/2016 - Plenário, relator Ministro Augusto Sherman e 15719/2018 - 1ª Câmara, relator Ministro Weder de Oliveira.
39.	Assim, a regra é possibilitar a vistoria e permitir a sua substituição por declaração do licitante de que possui pleno conhecimento do local da prestação dos serviços a serem contratados, exatamente da forma como está descrito no edital do Pregão 35/2020, não merecendo, portanto, reparos em relação a essa exigência.
40.	Está afastado o pressuposto da plausibilidade jurídica uma vez que os questionamentos apresentados pelo representante não encontram respaldo na legislação nem na jurisprudência deste Tribunal.
41.	Feitas essas considerações, propõe-se indeferir o pedido de medida cautelar, uma vez ausente o pressuposto da plausibilidade jurídica, essencial para sua concessão.

	E. Impacto dos Encaminhamentos Propostos

	Haverá impacto relevante na Unidade Jurisdicionada e/ou na sociedade, decorrente dos encaminhamentos propostos?
	Não

	F. Pedido de Ingresso aos Autos, de Informações/Vistas/Cópias, e de Sustentação Oral

	Há pedido de ingresso aos autos?
	Não

	Há pedido de informações/vistas/cópia do processo?
	Não

	Há pedido de sustentação oral?
	Não

	G. Processos Conexos e Apensos

	Há processos conexos noticiando possíveis irregularidades na contratação ora em análise?
	Sim

	Número do TC
	Descrição Sumária
	Estado Atual
	Situação Atual

	TC Processo 016.797/2020-5
	Representação acerca de possíveis irregularidades no então Pregão 3/2020, que foi revogado por iniciativa da Unidade Jurisdicionada após oitiva do Tribunal, como parte da construção participativa das deliberações. Após as necessárias correções apontadas pelo TCU, foi publicado o edital do Pregão 35/2020. 
	Aberto
	Aguardando pronunciamento do gabinete de ministro

	Há processos apensos?
	Não

	H. Proposta de Encaminhamento

	42.	Em virtude do exposto, propõe-se:
42.1.	conhecer da representação, satisfeitos os requisitos de admissibilidade constantes no art. 113, § 1º, da Lei 8.666/1993, c/c os arts. 235 e 237, VII, do Regimento Interno deste Tribunal, e no art. 103, § 1º, da Resolução - TCU 259/2014;
42.2.	no mérito, considerar a presente representação improcedente;
42.3.	indeferir o pedido de concessão de medida cautelar formulado pelo representante, tendo em vista a inexistência dos elementos necessários para sua adoção;
42.4.	encaminhar cópia do acórdão que vier a ser prolatado à 1ª Brigada de Infantaria de Selva/RR e ao representante, informando que o seu inteiro teor, incluindo o relatório e o voto que o fundamentam, poderá ser consultado no endereço www.tcu.gov.br/acordaos;
42.5.	comunicar ao representante a decisão que vier a ser prolatada; e
42.6.	arquivar os presentes autos, nos termos do art. 250, I, c/c art. 169, III, do Regimento Interno deste Tribunal.

4.	É o relatório.

não há

Não atuou.

REPRESENTAÇÃO. 1ª BRIGADA DE INFANTARIA DE SELVA/RR. PREGÃO ELETRÔNICO 35/2020. AUSÊNCIA DE IRREGULARIDADES. IMPROCEDÊNCIA. INDEFERIMENTO DE CAUTELAR CIÊNCIA. ARQUIVAMENTO.

REPRESENTAÇÃO (REPR)

Secretaria de Controle Externo de Aquisições Logísticas (Selog).

Relato o presente processo em razão de sorteio realizado nos termos do art. 18 da Resolução-TCU 175/2005.
2.	Conforme assentado no relatório precedente, trata-se de Representação, com pedido de medida cautelar, formulada por Bandolin Fornecimento de Refeições Ltda., sobre possíveis irregularidades ocorridas no Pregão Eletrônico 35/2020, a cargo da 1ª Brigada de Infantaria de Selva/RR, com o objetivo de proceder ao registro de preços para eventual contratação de empresa especializada na prestação de serviço de confecção de alimentação para os comensais refugiados oriundos da Venezuela e os comensais empregados no apoio à atividade, bem como as atividades demandadas pelas operações da 1ª Bda Inf Sl (Controle, Macuxi e outras) localizados nos municípios de Boa Vista - RR e adjacências, Pacaraima-RR e Manaus-AM, com valor estimado de R$ 352.352.520,00. 
3.	Após exame dos autos, a Secretaria de Controle Externo de Aquisições Logísticas (Selog) , em instrução às peças 9 e 10, propôs conhecer da representação, considerá-la improcedente e indeferir o pedido de medida cautelar.
4.	Razão assiste à unidade técnica. Vejamos.
5.	A representação deve ser conhecida porquanto satisfeitos os requisitos de admissibilidade constantes no art. 113, § 1º, da Lei 8.666/1993, c/c os arts. 235 e 237, VII, do Regimento Interno deste Tribunal, e no art. 103, § 1º, da Resolução - TCU 259/2014. 
6.	Quanto ao mérito, verifico que a representação, de fato, é improcedente.
7.	A representação almeja a:
a) inserção no Edital da necessidade de apresentação da certidão de regularidade com a fazenda municipal;
b) retificação do item 9.11.3.1.2 para fazer constar o critério pela quantidade e não pelo valor, além de majorar para 50% o quantitativo mínimo;
c) exclusão do item 9.18 do Edital, pois, segundo entende, não haveria previsão legal para nova verificação do direito de preferência em casos de inabilitação;
d) exclusão do item 9.11.1 do Edital, diante de alegada jurisprudência do TCU quanto à impossibilidade de exigir a certidão de registro do Conselho Regional de Nutrição (CRN) ;
e) retificação do item 9.8.6 do Edital, diante de alegada jurisprudência do TCU quanto à impossibilidade de exigir alvará sanitário para fins de habilitação, devendo substituir pela exigência de uma declaração; e
f) exclusão do item 9.11.4.1 para tornar obrigatória a vistoria técnica. 
A) Inserção no Edital da necessidade de apresentação da certidão de regularidade com a fazenda municipal
8. 	O art. 29 da Lei 8.666/1993 não exige prova da regularidade fiscal perante a fazenda municipal quando a licitação é realizada por órgão federal e com recursos públicos da União. Eis o teor do dispositivo legal para elucidação:
"Art. 29.  A documentação relativa à regularidade fiscal e trabalhista, conforme o caso, consistirá em: 
 (...) 
II - prova de regularidade para com a Fazenda Federal, Estadual e Municipal do domicílio ou sede do licitante, ou outra equivalente, na forma da lei;" (Grifei)   
B) Retificação do item 9.11.3.1.2 para fazer constar o critério pela quantidade e não pelo valor, além de majorar para 50% o quantitativo mínimo
9.	O item  9.11.3.1.2 do edital do Pregão 35/2020 ostenta a seguinte redação: 
9.11. QualificaçãoTécnica:
9.11.3.1.2. O (s) atestado (s) fornecido (s) por pessoas jurídicas de direito público ou privado deverão somar 20% (vinte por cento) relativo ao valor final global do (s) grupo (s) ao (s) qual (is) sagrou-se vencedor, após a fase de lances e negociação do pregoeiro..  
10.	Conforme argumentado pela unidade técnica, elevar para 50% o valor do percentual de comprovação referente à qualificação técnica teria o potencial de restringir, sem motivo, a competitividade do certame.
11.	Ademais, após contato da Selog com a unidade jurisdicionada, o órgão alterou o item 9.11.3.1.2 do edital, prevendo agora a estipulação do percentual de 20% relativamente às quantidades anuais estimadas de refeições de cada grupo, conforme defendido pela representante.
12.	Nenhum reparo, portanto, a ser feito neste ponto.
C) Exclusão do item 9.18 do Edital, pois, segundo entende, não haveria previsão legal para nova verificação do direito de preferência em casos de inabilitação
13.	Eis o teor do 9.18 do Edital:
9.18. Nos itens não exclusivos a microempresas e empresas de pequeno porte, em havendo inabilitação, haverá nova verificação, pelo sistema, da eventual ocorrência do empate ficto, previsto nos artigos 44 e 45 da LC nº 123, de 2006, seguindo-se a disciplina antes estabelecida para aceitação da proposta subsequente. 
14.	A aludida cláusula coaduna-se com a Lei Complementar 123/2006, a qual prevê, justamente, nova convocação de microempresas e empresas de pequeno porte para exercer o direito de preferência.
Art. 44. Nas licitações será assegurada, como critério de desempate, preferência de contratação para as microempresas e empresas de pequeno porte. 
§ 1º Entende-se por empate aquelas situações em que as propostas apresentadas pelas microempresas e empresas de pequeno porte sejam iguais ou até 10% (dez por cento) superiores à proposta mais bem classificada. 
§ 2º Na modalidade de pregão, o intervalo percentual estabelecido no § 1o deste artigo será de até 5% (cinco por cento) superior ao melhor preço. 
Art. 45. Para efeito do disposto no art. 44 desta Lei Complementar, ocorrendo o empate, proceder-se-á da seguinte forma: 
I - a microempresa ou empresa de pequeno porte mais bem classificada poderá apresentar proposta de preço inferior àquela considerada vencedora do certame, situação em que será adjudicado em seu favor o objeto licitado; 
II - não ocorrendo a contratação da microempresa ou empresa de pequeno porte, na forma do inciso I do caput deste artigo, serão convocadas as remanescentes que porventura se enquadrem na hipótese dos §§ 1º e 2º do art. 44 desta Lei Complementar, na ordem classificatória, para o exercício do mesmo direito; 	
          
D) Exclusão do item 9.11.1 do Edital, diante de alegada jurisprudência do TCU quanto à impossibilidade de exigir a certidão de registro do Conselho Regional de Nutrição (CRN) 
15.	O item 9.11.1 exige o registro ou inscrição da empresa licitante no Conselho Regional de Nutrição - CRN.
16.	Tal exigência está em consonância com o inciso I do art. 30 da Lei 8.666/1993, que inclui o registro ou a inscrição na entidade profissional competente dentre os documentos a serem exigidos para fins de qualificação técnica.
E) Retificação do item 9.8.6 do Edital, diante de alegada jurisprudência do TCU quanto à impossibilidade de exigir alvará sanitário para fins de habilitação, devendo substituir pela exigência de uma declaração
17.	Assim versa o item 9.8.6 (Habilitação Jurídica) :
9.8.6. Possuir Licença Sanitária do município onde prestará o serviço, autorizando o funcionamento do respectivo estabelecimento, a ser comprovado no prazo máximo de 30 (trinta) dias contados a partir da vigência do contrato;	   
18.	Consoante bem lembrado pela Selog, não há respaldo para justificar a referida exigência por não estar inserido na listagem taxativa dos artigos 27 a 31 da Lei 8.666/1993.
19.	Entretanto, conforme noticiado pela unidade técnica, o órgão licitante alterou a localização da exigência, retirando-a da habilitação jurídica e inserindo-a entre as obrigações da contratada.
20.	Nenhum ajuste adicional, portanto, a ser feito neste ponto.
F) Exclusão do item 9.11.4.1 para tornar obrigatória a vistoria técnica
21.	Assim versa o item 9.11.4.1:
9.11.4. As empresas, cadastradas ou não no SICAF, deverão apresentar atestado de vistoria assinado pelo servidor responsável (Anexo "E" ao Termo de Referência) . 
9.11.4.1. O atestado de vistoria poderá ser substituído por declaração emitida pelo licitante, Anexo "F" ao Termo de Referência, em que conste, alternativamente, ou que conhece as condições locais para execução do objeto; ou que tem pleno conhecimento das condições e peculiaridades inerentes à natureza do trabalho, assume total responsabilidade por este fato e não utilizará deste para quaisquer questionamentos futuros que ensejem desavenças técnicas ou financeiras com a contratante.
22.	Conforme a unidade técnica, "a regra é possibilitar a vistoria e permitir a sua substituição por declaração do licitante de que possui pleno conhecimento do local da prestação dos serviços a serem contratados, exatamente da forma como está descrito no edital do Pregão 35/2020, não merecendo, portanto, reparos em relação a essa exigência".
23.	Corretos, portanto, os encaminhamentos propostos pela Selog no sentido de considerar improcedente a representação. 
24.	Conseguintemente, o pedido de medida cautelar deve ser indeferido.
25.    	Ante o exposto, acolho a instrução da unidade técnica, a qual integra as presentes razões de decidir, e Voto no sentido de que seja adotado o Acórdão que ora submeto a este Plenário.
TCU, Sala das Sessões Ministro Luciano Brandão Alves de Souza, em 19 de agosto de 2020.
RAIMUNDO CARREIRO 
Relator